臺灣高等法院民事判決　　　　　　　　　　95年度上字第91號
上　訴　人　甲○○
訴訟代理人　周威良律師
　　　　　　謝孟馨律師
被上　訴人　乙○○○
　　　　　　丙○○
共　　　同
訴訟代理人　邱清銜律師
共　　　同
複代　理人　沈朝標律師
上列當事人間所有權移轉登記事件，上訴人對於中華民國94年12
月8日台灣桃園地方法院93年度訴字第303號第一審判決提起上訴
，並為訴之變更及追加，本院於96年6月26日言詞辯論終結，判
決如下：
    主      文
變更及追加之訴均駁回。
變更及追加之訴訴訟費用由上訴人負擔。
    事實及理由
壹、程序部分：
    按在第二審為訴之變更或追加，非經他造同意，不得為之。
    但第255條第1項第2款請求之基礎事實同一者，不在此限。
    民事訴訟法第446條第1項 、第255條第1項第2款分別定有明
    文。本件上訴人於原審原主張被上訴人丙○○與被上訴人乙
    ○○○間存有信託關係，爰代位被上訴人丙○○對被上訴人
    乙○○○終止信託關係，請求被上訴人乙○○○將坐落桃園
    縣蘆竹鄉○○○段外社小段第658之9地號、地目田、面積2,
    559平方公尺、774坪之土地所有權（下稱系爭土地），移轉
    及交付予被上訴人丙○○後，被上訴人丙○○再將系爭土地
    所有權移轉及交付予上訴人等情，嗣於本院變更為主張被上
    訴人丙○○與被上訴人乙○○○間存有借名登記之法律關係
    ，爰代位被上訴人丙○○對被上訴人乙○○○終止借名登記
    關係，請求被上訴人乙○○○將系爭土地移轉所有權及交付
    予被上訴人丙○○後，被上訴人丙○○再將系爭土地所有權
    移轉及交付予上訴人。因代位訴訟中上訴人對被上訴人丙○
    ○是否有請求權，係上訴人實施訴訟權能之問題，並非本案
    之訴訟標的，其訴訟標的為債務人（即被上訴人丙○○）對
    第三人（即被上訴人乙○○○）之權利義務關係。本件上訴
    人於本院主張被上訴人丙○○對被上訴人乙○○○間存有信
    託關係，嗣變更為借名登記之法律關係，並以此法律關係而
    為請求（本院卷第28-32頁） ，核屬訴訟標的之變更；又上
    訴人另於本院主張借名登記契約關係存在於上訴人與被上訴
    人乙○○○間，請求被上訴人乙○○○將系爭土地所有權移
    轉及交付予上訴人，而為追加備位聲明等情。查上訴人所為
    變更及追加之訴與原訴之主要爭點有共同性，各請求利益之
    主張在社會生活上可認為同一或關聯，而就原請求之訴訟及
    證據資料，於審理繼續進行在相當程度範圍內具有同一性或
    一體性，得期待於後請求之審理予以利用，俾先後兩請求在
    同一程序得加以解決，避免重複審理，進而為統一解決紛爭
    者，核屬請求之基礎事實同一（最高法院91年度台抗字第55
    2號裁定意旨參照） ，依據上開規定，自無不合，應予准許
    。
貳、實體部分：
一、上訴人變更之訴主張：伊前與被上訴人丙○○共同出資，由
    被上訴人丙○○具名於民國（下同）87年9月3日向訴外人劉
    隆昌購買如附表所示之8筆土地 ，劉隆昌並已依約將土地依
    被上訴人丙○○之指示移轉登記完畢 。伊於92年2月25日與
    被上訴人丙○○簽立協議書（下稱系爭協議書），約定將附
    表編號2所示之坐落桃園縣蘆竹鄉○○○段外社小段第658地
    號、地目田、面積0.7281公頃土地 （下稱系爭第658地號土
    地）分割出系爭土地，再將之移轉所有權予伊；嗣系爭第65
    8地號土地已委由代書李興國分割出系爭土地。查系爭第658
    地號土地乃係由被上訴人丙○○借用被上訴人乙○○○名義
    而登記在被上訴人乙○○○名下，被上訴人丙○○卻以家族
    因素為由，不願依約將系爭土地移轉登記予伊。爰代位被上
    訴人丙○○主張對被上訴人乙○○○終止借名登記關係，請
    求返還系爭土地予被上訴人丙○○後 ，併依系爭協議書第2
    條之約定，請求被上訴人丙○○將系爭土地所有權移轉及交
    付予伊。並聲明：被上訴人乙○○○應將系爭土地權利範圍
    全部，移轉所有權及交付予被上訴人丙○○後，被上訴人丙
    ○○應將系爭土地所有權移轉及交付予上訴人。
二、被上訴人則以：上訴人於87年9月3日以仲介被上訴人丙○○
    購買高鐵預定地附近如附表所示之土地為由，力邀被上訴人
    丙○○及親朋共同出資，因總價達新台幣 （下同）6,145萬
    元，被上訴人丙○○表示恐力有未逮，上訴人表示其願合夥
    出資一部分，並交付新竹企銀票號AA0000000號、AA0000000
    號，面額分別為新台幣（下同）800萬元、5512,500元 ，合
    計13,512,500元之支票2紙（下稱系爭支票 ）予賣方作為部
    分價金，然均未兌現，且上訴人實際上係與賣方共同勾串誘
    使被上訴人丙○○購買土地 ，被上訴人丙○○於92年5月間
    經訴外人戊○○之告知始得悉受上訴人之詐欺而簽立系爭協
    議書之情；另如附表所示土地，業經鑑定於87年間之市價僅
    為4,800餘萬元，與系爭買賣契約中所載之買賣價金6,145萬
    元差距甚大，足以證明上訴人確有施行詐術而致被上訴人丙
    ○○陷於錯誤之行為；又價金之多寡為買賣契約之主要事項
    ，上訴人並未出資而勾串賣方欺瞞被上訴人丙○○，致被上
    訴人丙○○陷於錯誤而簽立系爭協議書，是被上訴人丙○○
    自得依民法第88條第1項及第92條之規定 ，撤銷其意思表示
    ，爰以原審民事答辯狀繕本之送達，以受上訴人詐欺為由，
    撤銷系爭協議書之意思表示，則上訴人即不得依系爭協議書
    之約定而為本件之請求等語，資為抗辯。
三、原審駁回上訴人之請求，上訴人不服，提起上訴，並於本院
    變更及追加訴訟標的之法律關係，先位聲明為：被上訴人乙
    ○○○應將系爭土地權利範圍全部，移轉所有權及交付予被
    上訴人丙○○後，被上訴人丙○○應將系爭土地所有權移轉
    及交付予上訴人。備位聲明為：被上訴人乙○○○應將系爭
    土地所有權移轉及交付予上訴人。被上訴人則聲明：變更及
    追加之訴均駁回。
四、兩造不爭執之事項：
(一)、被上訴人丙○○於87年9月3日向劉隆昌購買如附表所示之土
    地，並簽訂買賣契約，買賣總價金為6,145萬元 ，嗣訴外人
    劉隆昌已將上開土地中，地目為田之部分移轉登記予被上訴
    人乙○○○名下，其餘地目為道或建之部分則移轉登記予被
    上訴人丙○○及其兄弟等人名下。
(二)、上訴人與被上訴人丙○○於92年2月25日簽立系爭協議書，
    約定將系爭第658地號土地分割出系爭土地，再將之移轉所
    有權予上訴人；嗣系爭第658地號土地已依約定委由代書辦
    理分割出系爭土地，現仍登記於被上訴人乙○○○名下。
五、本件上訴人主張：伊於87年9月3日與被上訴人丙○○合夥向
    劉隆昌購買如附表所示之8筆土地 ，被上訴人丙○○借用被
    上訴人乙○○○名義，將系爭第658地號登記於被上訴人乙
    ○○○名下。嗣伊於92年2月25日與被上訴人丙○○簽立系
    爭協議書，約定將系爭第658地號土地分割出系爭土地後，
    再將之移轉登記予伊，詎被上訴人丙○○不願依約將已分割
    出之系爭土地移轉登記予伊，爰先位請求代位被上訴人丙○
    ○對被上訴人乙○○○主張終止借名關係，請求返還系爭土
    地予被上訴人丙○○後，併依系爭協議書第2條之約定 ，請
    求被上訴人丙○○將系爭土地所有權移轉及交付予伊。並備
    位主張伊與被上訴人乙○○○間存有借名登記之法律關係，
    主張終止該法律關係，並請求將系爭土地所有權移轉及交付
    予伊等語；然為被上訴人所否認，並以上開情詞置辯，是本
    件應審酌者厥為：(一)被上訴人丙○○是否以高於實際市價之
    價金購買如附表所示之土地？(二)上訴人有無支付系爭買賣契
    約所約定價金中之13,512,500元？被上訴人丙○○是否因被
    詐欺而簽立系爭協議書？若有此情事，被上訴人丙○○是否
    可撤銷簽立系爭協議書之意思表示？(三)上訴人主張代位被上
    訴人丙○○對被上訴人乙○○○請求終止借名登記關係及返
    還系爭土地、主張對被上訴人乙○○○終止借名登記關係及
    返還系爭土地，是否有理由？茲分述如下：
(一)、被上訴人丙○○是否以高於實際市價之價金購買如附表所示
    之土地？
(1)、被上訴人丙○○抗辯：伊以高於實際市價之價金購買如附表
    所示之土地，且二者金額差距甚大，足證伊係受上訴人詐欺
    而簽立系爭協議書等語。
(2)、經查，系爭買賣契約係於87年9月3日所簽訂，其第4條約定
    買賣總價金為6,145萬元，此有系爭買賣契約書在卷可稽（
    原審卷第48-47頁 ）。而本件經原審囑託財團法人中華工商
    鑑測研究中心就如附表所示之土地於系爭買賣契約簽立及本
    件於原審訴訟進行時之價格為何等事項為鑑定，其鑑定結果
    略以：「如附表所示之土地於94年間之價值總計為40,510,8
    00元，於87年9月間之價值則為48,176,450元」等語 ，有財
    團法人中華工商鑑測研究中心94年9月25日 （94）中鑑字第
    9409018號鑑定報告可稽（鑑定報告第3-4頁，該鑑定報告外
    放），是依此鑑定報告之結論計算下，如附表所示之土地於
    系爭買賣契約書簽訂當時，其買賣之價金高於市價達13,273
    ,550 元 （計算式：61,450,000－48,176,450＝13,273,550
    ），堪認被上訴人丙○○確有以高價購買如附表所示土地之
    情事無誤。
(3)、上訴人雖主張上開鑑定報告非不動產估價師所製作，且未採
    用土地開發分析法，顯違反不動產技術規則之規定，應不具
    客觀性亦欠缺專業云云。然查，上開鑑定報告係以桃園縣蘆
    竹地政事務所93年3月9日土地登記簿謄本、建物登記簿謄本
    、地籍圖、建物平面圖等相關圖說為準，並依據不動產估價
    技術規則即成本估價法、比較法、收益法3種 ，而以最後之
    推定數為鑑定之價格（鑑定報告第5頁） ，且鑑定報告書中
    亦已參考如附表所示之土地係屬於台北縣林口特定區都市計
    畫內，劃分為保護區用地，依都市計畫法台灣省施行細則第
    32條之規定，保護區之建蔽率不得超過20% ；及如附表所示
    土地之區域環境為農業型態為主，位於產業道路旁，以山林
    路為主要對外聯絡交通道路，交通尚屬方便，未來仍以農業
    使用為主，地形地勢呈不規則形等情，而綜合研判此土地之
    發展潛力持平（鑑定報告第7、10、11頁） 。並再比較近鄰
    地區之6處土地之交易價格後（鑑定報告第12-13頁），以百
    分率法先推算如附表所示土地94年間之價值分別為附表編號
    1、2、3、5號之土地每坪單價為10,250元；編號4、6、7、8
    號土地之每坪單價則為19,679元 （鑑定報告第16-17頁），
    再以內政部地政司統計之歷年地價指數、物價指數加以調整
    後，推算出如附表所示土地中編號1、2、3、5號之土地於87
    年9月間之單價為每坪12,070元；編號4、6、7、8號土地之
    於87年9月間之單價則為每坪23,172元 ，之後再以比較法所
    得結果平均價值為最終推定之鑑定價格，即其推定價格分別
    為如附表編號1、2、3、5號之土地於94年間之單價為每坪1
    萬元，編號4、6、7、8號土地則為2萬元，87年9月間之價格
    經以上述指數調整後，如附表編號1、2、3、5號之土地之單
    價為每坪1萬2千元 ，編號4、6、7、8號土地單價則為每坪2
    萬3千元（鑑定報告第19頁） 。此外，鑑定報告並附有如附
    表所示土地之現況照片12張、地圖、桃園縣政府都市計畫土
    地使用分區證明書、地籍圖謄本、土地登記謄本為參考附件
    。是足認上開鑑定報告已就鑑定之依據、方式、理由加以說
    明甚詳。系爭鑑定報告雖未採用土地開發分析法為其鑑定方
    法，亦不影響其鑑定結果正確性，又鑑定機關已提出鑑定人
    員之學經歷（鑑定報告第22頁），觀之該鑑定人員已有10年
    以上之專業年資，且就多起社會囑目案件為鑑定，是其有此
    方面之專業知識，當無庸置疑，上訴人執此主張系爭鑑定程
    序違反不動產技術規則之規定，不足作為本件判決之參考依
    據云云，顯非可取；另如附表所示土地既為林口特定區都市
    計畫之保護區內，且非屬公共設施保留地，故縱使附近有預
    定設立高鐵車站，在使用用途未變更下，對土地價值之影響
    亦不大。上訴人雖主張如附表所示土地附近有高鐵車站之設
    立或捷運線之經過，而得影響該部分土地之價值云云，然其
    未舉證以實其說，尚難遽以採信，是上訴人空言主張上開鑑
    定報告不具客觀及專業性云云，即無足採。綜上，被上訴人
    丙○○與訴外人劉隆昌所簽定系爭買賣契約時之約定價金，
    確實高於當時市價達13,273,550元，應無疑義。
(二)、上訴人有無支付系爭買賣契約所約定價金中之13,512,500元
    ？被上訴人丙○○是否因被詐欺而簽立系爭協議書？若有此
    情事，被上訴人丙○○可否撤銷簽立系爭協議書之意思表示
    ？
(1)、上訴人主張：伊確有支付該款項，否則賣方不可能將土地辦
    理移轉登記，伊係簽立系爭支票予賣方劉隆昌後，劉昌隆再
    委由丁○○持系爭支票向伊兌換現金云云，並舉證人丁○○
    為證據方法。
(2)、經查，系爭買賣契約之土地均為證人丁○○所有，而借名登
    記於訴外人劉昌隆名下等情，已據證人丁○○陳明在卷（本
    院卷第111頁），又依上訴人、丁○○於91年4月25日與戊○
    ○簽立之協議書內容略以：「訴外人丁○○、上訴人委託證
    人戊○○處理如附表所示土地取回持分1/4所有權之民事訴
    訟事宜，若官司勝訴，上訴人取回持分1/4所有權願將該土
    地分為3等份，由訴外人丁○○、上訴人、訴外人盧健忠各
    持分1/3或指定過戶他人，若取回價金亦依3等份分配予上開
    3人，以上土地若每坪以4萬元以上售出 ，上開3人須各支付
    證人戊○○100萬元為酬勞 。民事訴訟程序中一切假扣押訴
    訟程序…等費用皆由訴外人盧健忠代為支出…」等語，有該
    協議書在卷可稽（原審卷第101頁） 。丁○○嗣以被上訴人
    未給付全部價金為由，委由證人戊○○被上訴人向台灣板橋
    地方法院聲請核發支付命令及向台灣桃園地方法院聲請假扣
    押，此有該支付命令及假扣押裁定在卷可參（原審卷第110-
    111頁）。本件證人丁○○既係實際上之出賣人 ，竟與上訴
    人聯手索取系爭土地，可見上訴人與丁○○關係非比尋常，
    而被上訴人丙○○係抗辯上訴人與賣方有勾串之情，準此，
    尚不能僅以賣方就買賣之土地已辦理所有權移轉登記，而認
    定上訴人有支付上開款項。
(3)、證人丁○○雖證稱：其有持系爭支票與上訴人兌換現金云云
    ，並提出收據5紙為證（本院卷第117-121頁）。然查，依證
    人丁○○於91年4月25日所簽立之協議書約定 ，丁○○可依
    協議書之約定分得1/3之系爭土地以為其報酬 ，是證人丁○
    ○於本案即有利害關係，難期其為公平之證述。再者，上開
    5紙收據均係影本，內容亦僅記載收到金額若干等語 ，並未
    載明何時向何人收款，亦未表明收款之原因為何，則該收據
    之證明力薄弱，自難以該等收據認定上訴人支付款項之依據
    ；況據證人丁○○證稱：「我只要收到錢都有開給甲○○收
    據」等語（本院卷第112頁） ，而上訴人亦陳稱：「…我先
    扣丁○○200萬元利息」等語（本院卷第164頁背面），準此
    ，若上訴人有支付丁○○款項，其金額亦為11,512,500元（
    計算式：13, 512,500－2,000,000＝11,512,500），然上開
    5紙收據所載金額分別為500萬元、100萬元、200萬元、300
    萬元、250萬元，合計為1,350萬元，此與上訴人所述已支付
    之金額亦不相符合；再者，上開款項金額非小，並非一般人
    可輕易支付，上訴人若有支付上開款項，衡情不可能無任何
    金融機構資料可資證明，然其迄未提出相關資金往來明細，
    以供查證，實違常情。
(4)、又據證人戊○○證稱：「當初甲○○委託我，他說買如協議
    書所示的土地，他並未出錢，地主實際上賣5,000多萬 ，甲
    ○○故意把他寫成6,000多萬 ，在買賣契約書裡面有寫丙○
    ○跟甲○○都有開支票付價金，甲○○的部分是開兩張，1
    張500多萬，1張800多萬，但甲○○沒有兌現這2張支票，後
    來甲○○來找我，說他跟人合買土地，他占1/4約700多坪，
    若要的回來，可以給我1/3的土地 ，但當時辦假扣押等事宜
    的費用都是由我外甥盧健忠先出，所以委託我的協議書上是
    寫盧健忠1/3，且若拿回來的土地可以賣每坪4萬元以上，分
    土地的3個人再各自付我100萬元作酬勞」、 「我辦了到80%
    程度，後來丙○○的兒子被卡車撞死，我覺得很難受，其實
    他們買賣的土地，沒有每坪1萬多的價值 ，且當時丙○○說
    他沒有這麼多錢，只能籌5,000多萬 ，是甲○○說他出不足
    的1,000多萬一起買 ，但甲○○實際上沒有出錢，這些事都
    是甲○○跟我說的，我在辦的時候，先拿丁○○的委託書，
    以買賣契約的價金尚有1,000多萬未付為理由 ，去假扣押丙
    ○○的土地，要逼丙○○簽92年2月25日的協議書 ，這份協
    議書是甲○○找別人寫的，因為我已經不幫他辦了。後來我
    有問甲○○說這個是不是到後來一定會打官司，甲○○說，
    反正不可能找得到地主」等語在卷（原審卷第107- 109頁）
    。依上開證人戊○○之證述內容，益見上訴人並無與被上訴
    人丙○○共同出資購買如附表所示土地之事實，換言之，上
    訴人前與被上訴人丙○○約定由上訴人出資前述1,300餘萬
    元之事實，純屬虛構。復經本院依職權調閱卷宗查核，證人
    戊○○確分別於：91年7月間 ，以訴外人丁○○代理人之
    身分，向原法院聲請裁定准予對上訴人及被上訴人丙○○之
    財產在30萬元之範圍內為假扣押，嗣經原法院以91年度全水
    字第4791號裁定准許後，證人戊○○未對上訴人之財產為任
    何執行行為，僅再聲請原法院以91年度執全字第2303號對被
    上訴人丙○○所有如附表編號3、4、6、7、8號之土地為假
    扣押之強制執行在案，後因被上訴人丙○○與上訴人、訴外
    人丁○○簽定系爭協議書，而經訴外人丁○○撤回此執行程
    序。於91年9月間 ，證人戊○○亦以訴外人丁○○之代理
    人身分，向台灣板橋地方法院聲請對被上訴人丙○○核發91
    年度促字第64907號支付命令 ，並提出上開系爭買賣契約書
    及上訴人所開立之3紙本票為據 ，請求被上訴人丙○○給付
    556萬元之價金 ，嗣經被上訴人丙○○於法定期間聲明異議
    ，而經該院以92年度訴字第635號民事事件審理中 ，惟其後
    因被上訴人丙○○與上訴人、訴外人丁○○簽定系爭協議書
    ，而經訴外人丁○○撤回該件民事事件之起訴在案。於91
    年10月間，證人戊○○再代理訴外人丁○○聲請對上訴人及
    被上訴人丙○○為假扣押，而其所提出者除系爭買賣契約書
    外，尚有上述上訴人開立面額合計556萬元之本票3紙，並以
    此契約之價金未全部清償為由，而經原法院以91年度全三字
    第7345號准予假扣押在案無誤。以上均與證人戊○○上開證
    述內容大致相符，顯見證人戊○○之證述內容確屬非虛，堪
    值採信。
(5)、上訴人雖主張：證人戊○○係伊經友人介紹之「黃牛」，所
    有協議書、本票、假扣押執行均係其所想出，並命伊配合所
    作，伊為免血本無歸始不得已而任由其擺佈，證人戊○○之
    證詞不可採信云云。惟查，依證人戊○○與上訴人、訴外人
    丁○○所訂立之上開協議書內容觀之，若上訴人向被告丙○
    ○取得土地 ，願將之與訴外人丁○○、盧健忠各分1/3，且
    若此取得之土地再以每坪4萬元以上價金售出者，上開3人願
    各再支付證人戊○○100萬元，已如前述 ，是上訴人若自始
    認有向被上訴人丙○○取得系爭土地之正當權利，何須如此
    委屈，非但與他人均分3等份 ，且取得土地出售後尚可能再
    支付100萬元予證人戊○○ ？又上訴人於系爭買賣契約中亦
    身兼仲介人之身分，此為上訴人所不爭執，並有系爭買賣契
    約第5條交款辦法中「開具支票交由仲介人甲○○保管」 及
    系爭協議書上「甲○○為仲介人」等內容可稽（原審卷第47
    、10頁），足認上訴人既得以仲介土地之事務謀利，足見其
    自非智慮淺薄，毫無社會經驗之人，自不可能任由證人戊○
    ○擺佈，是上訴人上開主張，亦非可採。
(6)、綜上，上訴人為系爭買賣契約書之仲介人，其並未出資，竟
    向被上訴人詐稱其有出資致丙○○誤以為真，並進而誤認如
    附表所示之土地有總價6,000餘萬元之價值 ，而簽訂系爭買
    賣契約，嗣於證人戊○○受託進行上開假扣押、執行、起訴
    之程序後，被上訴人丙○○與上訴人、訴外人丁○○再簽定
    系爭協議書，同意上訴人所交付系爭支票作為給付買賣價金
    之用 ，並同意將系爭第658地號土地分割出系爭土地移轉登
    記予上訴人所有。然因上訴人實際上並未出資，如附表所示
    之土地亦無此價值，亦如前述，顯見被上訴人丙○○係在上
    訴人詐欺之下，始為系爭協議書之意思表示甚明，則依民法
    第92條第1項前段 ：「因被詐欺或被脅迫而為意思表示者，
    表意人得撤銷其意思表示」之規定，被上訴人丙○○自得撤
    銷就系爭協議書上所為之意思表示。
(7)、又按「前條之撤銷，應於發見詐欺或脅迫終止後，一年內為
    之」，民法第93條前段定有明文。被上訴人丙○○抗辯其係
    於92年5月間始經由證人戊○○之告知 ，而知悉上述受上訴
    人詐欺之情事等語 。查證人戊○○係於92年5月間始代理訴
    外人丁○○具狀撤回本院上開91年度執全字第2303號假扣押
    之強制執行，業經本院查核上開卷宗無誤，堪認被上訴人丙
    ○○抗辯其係於92年5月間始經由證人戊○○而知悉被上訴
    人詐欺之情事乙節，應係屬實 。被上訴人丙○○以93年4月
    26日民事答辯狀撤銷系爭協議書之意思表示，該答辯狀於93
    年4月28日送達上訴人，此有送達回執附卷可稽 （本院卷第
    166頁），是該撤銷之意思表示未逾一年之除斥期間 ，則被
    上訴人丙○○所為撤銷之意思表示，自屬合法。
(三)、上訴人主張代位被上訴人丙○○對被上訴人乙○○○請求終
    止借名登記關係及返還系爭土地、主張對被上訴人乙○○○
    終止借名登記關係及返還系爭土地，是否有理由？
    按「債務人怠於行使其權利時，債權人因保全債權，得以自
    己之名義，行使其權利」，民法第242條前段雖有明文 。本
    件被上訴人丙○○與被上訴人乙○○○間就系爭土地是否成
    立借名契約乙節，尚且勿論，就被上訴人丙○○既已撤銷系
    爭協議書之意思表示而言，上訴人即已不得再主張對被上訴
    人丙○○有系爭協議書上所示之債權，是上訴人自非被上訴
    人丙○○之債權人，自無實施代位訴訟之權能，是上訴人自
    不得提起本件代位訴訟主張先位之訴，亦不能依系爭協議書
    之約定而為備位請求。另就上訴人所主張之借名登記乙節而
    論，上訴人先則主張該借名登記存在於被上訴人丙○○與被
    上訴人乙○○○之間，繼而主張該借名登記之關係存在於上
    訴人與被上訴人乙○○○間，其主張容有矛盾，又本件被上
    訴人乙○○○已抗辯：其本身亦有出資等語 （本院卷第147
    頁背面），而上訴人迄未證明上訴人與被上訴人乙○○○間
    有借名登記合意存在，即不得對被上訴人乙○○○主張終止
    借名登記關係，而請求將系爭土地移轉登記予上訴人，是上
    訴人備位之請求，亦屬無據，不應准許。
六、綜上所述，上訴人依民法第242條前段之規定及系爭協議書
    所約定之法律關係，先位請求被上訴人乙○○○應將系爭土
    地所有權移轉及交付予被上訴人丙○○後，再由被上訴人丙
    ○○將系爭土地所有權移轉及交付予上訴人，自屬無據，應
    予駁回；又上訴人追加另依借名登記之法律關係，備位請求
    被上訴人乙○○○將系爭土地所有權移轉及交付予上訴人，
    亦無理由，應予駁回。
七、本案事證已臻明確，兩造其餘主張陳述及所提之證據，經審
    認後認無礙勝負之判斷，爰不一一論列，附此敘明。
八、據上結論：本件變更及追加之訴均為無理由，依民事訴訟法
    第78條，判決如主文。
中　　華　　民　　國　　96　　年　　7 　　月　　10　　日
                    民事第十五庭
                        審判長法  官  林恩山
                              法  官  陳駿璧
                              法  官  黃國永
正本係照原本作成。
如不服本判決，應於收受送達後20日內向本院提出上訴書狀，其
未表明上訴理由者，應於提出上訴後20日內向本院補提理由書狀
（均須按他造當事人之人數附繕本）上訴時應提出委任律師或具
有律師資格之人之委任狀；委任有律師資格者，另應附具律師資
格證書及釋明委任人與受任人有民事訴訟法第466條之1第1項但
書或第2項（詳附註）所定關係之釋明文書影本。
中　　華　　民　　國　　96　　年　　7 　　月　　10　　日
　　　　　　　　　　　　　　  書記官  葉國乾
附註：
民事訴訟法第466條之1（第1項、第2項）：
對於第二審判決上訴，上訴人應委任律師為訴訟代理人。但上訴
人或其他法定代理人具有律師資格者，不在此限。
上訴人之配偶、三親等內之血親、二親等內之姻親，或上訴人為
法人、中央或地方機關時，其所屬專任人員具有律師資格並經法
院認為適當者，亦得為第三審訴訟代理人。
附表：
┌─────────────────────────────────────────────┐
│附表：                                                                    93年度訴字第303 │
│                                                                          號              │
├─┬────────────────────┬─┬───────┬──────┬─────┤
│編│    土      地         坐         落    │地│   面    積   │            │          │
│  ├───┬────┬───┬───┬───┤  ├───────┤權 利 範 圍 │ 備    考 │
│號│縣  市│鄉鎮市區○  段  ○○  段│地  號│目│   公    頃   │            │          │
├─┼───┼────┼───┼───┼───┼─┼───────┼──────┼─────┤
│1.│桃園縣│蘆竹鄉  │坑子外│外社  │655-1 │田│0.124         │全部        │登記所有權│
│  │      │        │      │      │      │  │              │            │人：被告陳│
│  │      │        │      │      │      │  │              │            │林香末    │
├─┼───┼────┼───┼───┼───┼─┼───────┼──────┼─────┤
│2.│同上  │同上    │同上  │同上  │658   │田│0.7281        │全部        │同  上    │
├─┼───┼────┼───┼───┼───┼─┼───────┼──────┼─────┤
│3.│同上  │同上    │同上  │同上  │658-6 │道│0.0004        │全部        │登記所有權│
│  │      │        │      │      │      │  │              │            │人：被告陳│
│  │      │        │      │      │      │  │              │            │勝男      │
├─┼───┼────┼───┼───┼───┼─┼───────┼──────┼─────┤
│4.│同上  │同上    │同上  │同上  │661-1 │建│0.1060        │2分之1      │登記所有權│
│  │      │        │      │      │      │  │              │            │人：被告陳│
│  │      │        │      │      │      │  │              │            │勝男、訴外│
│  │      │        │      │      │      │  │              │            │人陳文雄等│
│  │      │        │      │      │      │  │              │            │9人       │
├─┼───┼────┼───┼───┼───┼─┼───────┼──────┼─────┤
│5.│同上  │同上    │同上  │同上  │661-2 │田│0.2097        │全部        │同編號1.  │
├─┼───┼────┼───┼───┼───┼─┼───────┼──────┼─────┤
│6.│同上  │同上    │同上  │同上  │661-3 │建│0.0194        │2分之1      │同編號4.  │
├─┼───┼────┼───┼───┼───┼─┼───────┼──────┼─────┤
│7.│同上  │同上    │同上  │同上  │661-4 │建│0.1234        │2分之1      │同  上    │
├─┼───┼────┼───┼───┼───┼─┼───────┼──────┼─────┤
│8.│同上  │同上    │同上  │同上  │661-5 │建│0..398        │2分之1      │同  上    │
└─┴───┴────┴───┴───┴───┴─┴───────┴──────┴─────┘
